臺北高等行政法院判決
                                       99年度訴字第631號
                                    100年2月17日辯論終結
原      告　台灣羅德史瓦茲有限公司
代　表　人　傅艾希
訴訟代理人　江孟貞　律師
          　白梅芳　律師
          　高瑞德　律師
被      告　陸軍保修指揮部飛彈光電基地勤務廠
代　表　人　吳建國
訴訟代理人　林欣毅
          　王家玉
          　林梓強
上列當事人間政府採購法事件，原告不服行政院公共工程委員會
中華民國99年2 月26日訴0000000 號申訴審議判斷書，提起行政
訴訟，本院判決如下：
    主  文
申訴審議判斷、異議處理結果及原處分均撤銷。
訴訟費用由被告負擔。
　　事實及理由
一、程序事項：原告起訴時被告代表人為孟台喜，於訴訟繫屬中
    變更歐陽力行再變更為吳建國，並由歐陽力行、吳建國具狀
    聲明承受訴訟，有訴訟承受狀在卷可稽，其聲明承受訴訟，
    核無不合，應予准許；本件經被告於99年3 月18日刊登採購
    公報，期間為1 年，截至言詞辯論終結時尚未屆滿，原告提
    起撤銷訴訟，即無不合，先予敘明。
二、事實概要：原告參與被告辦理頻譜分析儀等4 項採購案（購
    案編號：TH00000P000P），採購金額計新台幣（下同）113
    萬元，由原告得標，被告驗收後，認原告就其中「Agilent
    E1420 頻率計數器」功能提昇（分項金額59,390元，下稱「
    系爭功能提昇模組」）未依契約規定提供「合法原廠授權碼
    證明」，依政府採購法第101 條第1 項第12款規定欲將原告
    刊登政府採購公報，原告於98年10月5 日提出異議，被告於
    98年10月26日以陸保電技字第0980003813號函覆仍應提供合
    法原廠授權碼證明，原告不服，向行政院公共工程委員會申
    訴，亦遭駁回，原告遂提起本件行政訴訟。
三、原告主張：
  (一)原告所交付之系爭提昇模組已具備原廠HP之識別標誌及原廠
    授權碼編號「00000000000 」，足證為合法自原廠取得之升
    級料件；此外，系爭提昇模組之性能並業經中山科學研究院
    系統維護中心之儀具校正組測試，並出具性能符合招標規格
    之測試報告，原告並無違約情事。被告認定原告就系爭提昇
    模組未依約提出「原廠授權碼證明」，判定目視不合格而解
    除該項之採購，認定原告為不良廠商並將刊登政府採購公報
    ，原告實難甘服，爰依法提起行政訴訟。
  (二)原告已提供足以證明系爭提昇模組確為合法之原廠商品之證
    明，被告解除契約，於法無據：
  1.採購契約（18）備註10.1. （2 ）f.所規定之得標廠商需提
    供之原廠授權碼證明，係指原廠所為「證明系爭提昇模組是
    合法的原廠商品」之意思表示，不拘泥於其形式。並依被告
    自陳、及任職於被告之上尉王匡國證詞，得標廠商依採購契
    約需提供之原廠授權碼證明，只要是足以證明系爭提昇模組
    是合法的原廠商品之原廠所為之意思表示即可。原告於準備
    投標時，詳讀招標文件之規格後發現，由於系爭提昇模組僅
    屬框架主機之系爭計數器之一升級硬體元件，實務上僅需向
    原廠直接購買系爭提昇模組，並安裝在系爭計數器上，即可
    使系爭提昇模組發揮效用並正確運作無誤，無需進行任何軟
    體修改或程式開發（此即像一般電腦記憶體不足，僅需購買
    較大容量之記憶體插入電腦內即可），原廠並不會另行出具
    單獨之書面授權證明；惟原廠於提昇模組本體上會印原廠商
    標以及一組授權編碼。是以，得標廠商依採購契約（18）備
    註10.1. （2 ）f.規定所需提供之原廠授權碼證明，應即指
    提昇模組本體上印製之原廠商標以及一組授權編碼，以證明
    該元件為原廠合法生產者。
  2.根據中山科學研究院系統維護中心之儀具校正組之專業意見
    、系爭計數器之原廠操作手冊、以及德國Agilent 出具之證
    明書，採購契約中規定之「原廠授權碼證明」與系爭提昇模
    組之功能與運作無關，其目的應在證明該元件為原廠合法生
    產者。亦即，系爭計數器及系爭提昇模組在實際操作上並無
    需搭配輸入任何授權碼即可運作。本此可知，採購契約中約
    定所謂之原廠授權碼證明，其目的確實與系爭提昇模組、或
    系爭計數器之功能及運作無關。根據系爭計數器之原廠操作
    手冊，採購契約中規定之「原廠授權碼證明」與系爭提昇模
    組之功能與運作無關。參照系爭計數器之原廠操作手冊（見
    原證四），其第5 章「升級套件（Replaceable Parts ）」
    及附錄A 之安裝說明中，皆未提及系爭計數器於安裝性能提
    昇之套件時，需要任何授權碼來開啟或使用任何特定功能。
    顯見採購契約中規定之原廠授權碼證明，其目的確實與系爭
    提昇模組、或系爭計數器之功能及運作無關，而應在證明該
    元件為原廠合法生產者。
  3.原告所提供之系爭提昇模組本體上印製原廠HP之識別標誌及
    原廠授權碼編號「00000000000 」，足以證明該元件為原廠
    合法生產者。依系爭提昇模組之原廠操作手冊，其第5 章「
    升級套件（Replaceable Parts ）」清楚顯示「0000000000
    0 」確實為原廠之升級套件授權碼；此外，取自原廠網站有
    關升級套件之照片中，亦清楚顯示與系爭提昇模組相同之授
    權碼（見原證五）。即HP/Agilent藉由於系爭提昇模組（有
    體物）上烙印文字、符號（HP之識別標誌及原廠授權碼編號
    「00000000000 」）而為「此物品係HP/Agilent原廠製造，
    而根據HP/Agilent內部就各類產品之編碼，此產品之編碼為
    00000000000 」之意思表示。原告已依約提出證明「系爭提
    昇模組是合法的原廠商品」之原廠所為之意思表示，並無任
    何違約情事。
  4.原告既無違約情事，被告並無任何解除契約之法律上基礎。
    原處分以原告違約而依契約通用條款17.1單項解約、並辦理
    違約金計罰及刊登採購公報，於法無據。
  (三)Agilent 就所生產之頻率計數器功能提昇模組不會另行出具
    所謂「證明該提昇模組是合法的原廠商品」之「合法原廠授
    權碼之書面證明」；被告所要求原告提出之「合法原廠授權
    碼之書面證明」事實上不存在：
  1.自98年9 月被告認定原告違約迄今，被告始終無法具體說明
    其所指之「合法原廠授權碼之書面證明」究竟為何，亦無法
    提出任何一張Agilent 過去所曾經出具之所謂「合法原廠授
    權碼之書面證明」到院，可見「合法原廠授權碼之書面證明
    」事實上根本不存在。
  2.根據台灣安捷倫科技股份有限公司（下稱「台灣安捷倫」）
    99年8 月12日安捷倫（法）20100812號函、以及99年11月3
    日安捷倫（法）20101103號函，「原廠授權碼」係台灣安捷
    倫提供給其「經銷商」、用來管制其與經銷商間權利義務之
    工具，與「得標廠商所提供者是否為原廠商品」、「得標廠
    商提供產品保固」等事無涉。依上開函，只有台灣安捷倫正
    式簽約授權經銷商才會取得「原廠授權碼」（原廠銷售證明
    ）；此「原廠授權碼」（原廠銷售證明）係台灣安捷倫用來
    管制其經銷商不得賣水貨之工具。否則經銷商倘經由其他途
    徑而取得Agilent 原廠產品（即水貨），此舉將影響台灣安
    捷倫自經銷商所可能取得之收益。更遑論台灣安捷倫並非實
    際生產、製造Agilent E1420 頻率計數器功能提昇模組者，
    其僅為該機器之進口商，其是否具有出具原廠授權碼之資格
    ，均屬可議。而原告並非「Agilent 之經銷商」，Agilent
    原廠自不會出具「原廠授權碼」（原廠銷售證明）予原告；
    惟本件原告所提供之系爭提昇模組本體上烙印文字、符號（
    HP之識別標誌及原廠授權碼編號「00000000000 」），足以
    證明系爭提昇模組確為Agilent 原廠之產品，符合兩造間採
    購契約之約定。
  3.依Agilent 之經銷商亞傑科技股份有限公司（下稱亞傑科技
    ）向鈞院之回函內容，亞傑科技既然迄今仍然無法提出任何
    一份其過去曾經檢附予向其買受「Agilent E1420 頻率計數
    器功能提昇模組」之用戶之「原廠授權碼」，可見亞傑科技
    99年8 月6 日亞字第001 號函所指之「原廠授權碼書面文件
    」並不存在。亞傑科技99年8 月6 日亞字第001 號函中宣稱
    「其於銷售『Agilent E1 420頻率計數器功能提昇模組』時
    會檢附『原廠以書面出具之原廠授權碼證明文件』」，顯然
    與事實不符。
  (四)原告就系爭提昇模組已依約提供合法原廠授權碼證明，系爭
    提昇模組確實為原廠合法商品，並無疑義。而根據採購契約
    （18）備註15. 保固條款、以及通用條款第15條（瑕疵擔保
    、改正維修及保固責任），得標廠商依約應對系爭提昇模組
    提供一年之保固，惟僅需系爭提昇模組為原廠合法商品，對
    於系爭提昇模組提供之保固服務不以原廠保固為必要。為此
    ，原告已於98年7 月13日出具保固書，承諾依約提供一年保
    固服務。謹按原告之所以出具保固書以承諾對系爭提昇模組
    提供「一年」保固服務，而非承諾提供更長期間之保固服務
    ，完全是根據被告所擬定之採購契約而來。設若被告認定系
    爭提昇模組於約定之一年保固期間屆滿後仍有維修需求，被
    告得另行採購取得維修服務。採購契約既規定系爭提昇模組
    之保固為一年、且不以原廠保固為限，被告不得恣意藉由曲
    解「合法原廠授權碼證明」之意涵而將原約定之保固變更為
    原廠保固。至被告疑慮系爭提昇模組可能妨礙「97年儀表採
    購案下採購之Agilent E1420 頻率計數器」之取得保固服務
    ，更屬全無根據。蓋根據97年儀表採購案下之採購契約（詳
    被證四），得標廠商（唯真科技）對於Agilent E1420 頻率
    計數器依約所應提供之保固服務，並不因「系爭提昇模組之
    保固不是原廠保固」而有不同（詳被證四之TH00000P000PE
    採購契約之附註八：保固條款、採購契約通用條款第15條：
    瑕疵擔保、改正維修及保固責任）。是以，原告已依約提供
    原廠合法製造生產之系爭提昇模組，而被告前述保固相關之
    疑慮皆不應影響「原告已確實履約」之認定。
  (五)如果被告堅稱採購契約規定之「合法原廠授權碼證明」其形
    式限於「原廠另外出具之書面證明」，卻又無法提出任何一
    張Agilent 過去曾經出具之「證明系爭提昇模組是合法的原
    廠商品」之合法原廠授權碼之書面證明；或主張採購契約規
    定之「合法原廠授權碼證明」就是指台灣安捷倫99年8 月12
    日安捷倫（法）20100812號函、以及99年11月3 日安捷倫（
    法）20101103號函中所謂「原廠出具予合法經銷商之『原廠
    授權碼』（原廠銷售證明）」，被告與台灣安捷倫間就本採
    購案顯有可疑係互相勾串綁標，被告機關承辦人恐涉刑事責
    任：
  1.查被告不知採購契約（18）備註10.1. （2 ）f.規定之「合
    法原廠授權碼證明」之具體意涵究竟為何；依王匡國之證言
    ，被告之所以於驗收時要求原告需就系爭提昇模組提出「合
    法原廠授權碼之書面證明」，係因王匡國於98年間彙整本採
    購案之招標文件時曾經詢問Agilent 有關「如何確定買的是
    原廠」，而Agilent 告訴王匡國「會有授權碼文件」、「原
    廠說有提供授權碼文件」（詳：99年7 月19日筆錄第4 頁、
    第5 頁）。換言之，被告於製作本採購案招標文件時雖不知
    「合法原廠授權碼證明」究竟為何（按：被告迄今仍然不知
    「合法原廠授權碼證明」之具體意涵究竟為何），仍然完全
    聽信與本採購案有利害關係之台灣安捷倫所言而直接將「廠
    商提供合法原廠授權碼證明」列為驗收條件。被告與台灣安
    捷倫間之關係密切，由此可見一斑。
  2.此外，儘管被告始終不知道得標廠商究竟應該提出何等「合
    法原廠授權碼之書面證明」始得謂之符合採購契約，也始終
    無法在本件爭議發生後提出任何一張Agilent 過去所曾經出
    具之「合法原廠授權碼之書面證明」（即：被告一直沒有證
    明「採購契約所規定者為何」），被告仍堅持認定原告未依
    約提出合法原廠授權碼證明，並堅持解除金額僅五萬多元之
    系爭提昇模組之採購、並將原告列為拒絕往來廠商刊登政府
    採購公報作為懲處。按被告之所以採購系爭提昇模組，係為
    提昇其於97年儀表採購案下所已採購之Agilent E1420 頻率
    計數器之功能，而該97年的儀表採購案之得標廠商（唯真科
    技）係台灣安捷倫之經銷商，唯真科技並參與本採購案之投
    標（詳：原證一第11頁之開標紀錄），則被告前揭明顯牴觸
    論理法則、經驗法則與常理的行徑是否係為圖利台灣安捷倫
    及其經銷商？被告與台灣安捷倫及其經銷商是否係互相勾串
    綁標（即：被告將本採購案之驗收條件設計成僅有台灣安捷
    倫或其經銷商始有可能完成履約）？誠啟人疑竇。
  3.被告堅持採購契約中所要求之系爭提昇模組驗收時須繳驗之
    「合法原廠授權碼證明」必須是一張「原廠另外開具之書面
    證明」，此等書面證明既然Agilent 原廠過去未曾出具過、
    且只有Agilent 原廠才能出具及其經銷商才有辦法取得，則
    其顯然完全是針對本採購案、為了綁標而特別設計之要求。
    此外，如果被告堅持採購契約規定之「合法原廠授權碼證明
    」就是指台灣安捷倫99年8 月12日安捷倫（法）20100812號
    函、以及99年11月3 日安捷倫（法）20101103號函中所謂「
    原廠出具予合法經銷商之『原廠授權碼』（原廠銷售證明）
    」，此等驗收條件將只有Agilen t之經銷商始有可能完成履
    約，則被告與Agilent 及其經銷商間就本件採購案顯有可疑
    係互相勾串綁標，俾僅有Agilent 之經銷商始能得標。
  (六)被告及系爭申訴審議判斷違反舉證責任分配基本原則。
  1.按「主張違約之一方，對於『他造有違約之事實』負有舉證
    責任」乃主張契約責任之基本原則。此等舉證責任分配之基
    本原則，於政府採購契約亦當然有其適用。是以，被告以原
    告違約為由而解約並通知原告將依政府採購法刊登採購公報
    ，被告必須舉證證明「原告有違約事實」。此外，原告已提
    出中科院系維中心就系爭提昇模組所出具之專業意見、系爭
    計數器之原廠操作手冊、德國Agilent 公司之聲明書，證明
    系爭提昇模組之功能或操作均無需任何其他密碼、授權碼。
    如被告猶堅持「原廠授權碼證明確實存在」，應由被告證明
    「原廠授權碼證明存在」此一積極、變態事實，而非由原告
    證明「原廠授權碼書面證明不存在」此一消極、常態事實，
    始符舉證責任分配之原則。
  2.被告迄今始終無法明確說明其所指的書面原廠授權碼證明為
    何。被告在採購契約未要求授權碼證明需以「另外獨立出具
    之書面」為之、授權碼之書面證明是否確實存在仍有疑問、
    原廠授權碼之書面證明之意涵亦付之闕如的情況下，即認定
    原告違反採購契約之規定（即：被告在「契約本身之要求為
    何」不明之前提下，即認定「原告違反契約之要求」），核
    被告認定原告違約之過程，顯然違反論理法則、經驗法則，
    並與舉證責任分配之基本原則相悖。
  3.原告於98年11月23日依法提出申訴，經申訴會於同年12月21
    日召開預審會議。詎預審委員於會議中表示：被告就認定原
    告違約之相關情事（包括：被告何以認定原告所提供之授權
    碼證明不符採購契約之要求、採購契約所指稱之「原廠授權
    碼證明」之具體意涵、以及原廠授權碼之書面證明是否確實
    存在等節）皆無庸舉證。此外，申訴會並裁示原廠授權碼證
    明需為獨立於產品以外由原廠特別核發之書面證明，並應由
    原告負責確保原廠對系爭計數器之保固。更甚者，申訴會表
    明原告需自行設法取得（1 ）「原廠授權碼書面證明不存在
    」之書面證明，且其不存在並不會因此影響計數器之原廠保
    固，或（2 ）「原廠授權碼書面證明」，否則即屬違約。換
    言之，申訴會認定被告就其主張原告違約、且增加採購契約
    之文義所無之限制等情事，皆無需負任何舉證責任，而應由
    原告自行舉證證明未違約，此明顯違反舉證責任分配之基本
    之原則。尤甚者，就「原告是否已依約提出合法原廠授權碼
    證明」乙節，申訴會並未認定原告確有違約情事，而僅謂「
    申訴廠商所提供之系爭頻率計數器模組上雖印有「00000000
    000 」編號，惟該編號是否即屬契約所要求之『合法原廠授
    權碼證明乙份』，尚非無疑。」（詳附件三：審議判斷書第
    23頁第4 行以下）。詎申訴會竟於「原告是否違約」尚有疑
    義之情形下，認定「被告以『原告有違約情事』為前提，所
    為解除契約並刊登政府採購公報之處分」於法尚無不合，其
    認事用法顯有錯誤。
  4.被告不當增加採購契約所無之限制，明顯有圖利特定廠商之
    嫌，難謂無官商勾結之疑慮：按政府採購法第26條第3 項規
    定：「招標文件不得要求或提及特定之商標或商名、專利、
    設計或型式、特定來源地、生產者或供應者」，第37條規定
    ：「機關訂定前條投標廠商之資格，不得不當限制競爭」，
    第88條亦明文要求：受機關委託提供採購規劃、設計、審查
    、監造、專案管理或代辦採購廠商之人員，不得意圖為私人
    不法之利益，對技術、工法、材料、設備或規格，為違反法
    令之限制或審查。原告於已依採購契約規定提供原廠授權碼
    證明後，竟遭被告增加採購契約所無之限制，要求該原廠授
    權碼證明需以另外獨立出具之書面為之。倘「原廠授權碼書
    面證明確實不存在」，則原告要證明該項事實之唯一方式，
    即請求原廠發出書面聲明；反之，倘「原廠授權碼書面證明
    確實存在」，原告亦僅能請求原廠出示。申言之，依前述申
    訴會所指示之舉證方式，該書面證明是否存在及其取得方式
    ，完全取決於原廠之作為。原告於本案得標後，於國內向HP
    、Agilent 各經銷商採購系爭提昇模組時，均遭拒絕，於國
    內費盡千辛萬苦後仍無法購得，不得已只好轉向國外採購（
    原證九）。於被告錯誤判定驗收不合格後，原告亦曾多次向
    原廠詢問原廠授權碼書面證明是否確實存在，惟均遭蓄意拖
    延擱置，未予回覆。在此種情況下，實難想像原廠會願意就
    此問題出具任何書面意見。申訴會形式上雖給予原告舉證證
    明之方式，惟就申訴會指示原告舉證證明「前述消極、常態
    事實」，實際上無異於不存在任何證明方式。據此，被告於
    驗收時不當增加採購契約所無之限制、堅持要求原告向原廠
    取得另外出具之書面證明，明顯有違反前開政府採購法之相
    關規定、圖利特定廠商之嫌，難謂無官商勾結之疑慮。
  (七)原告遭被告錯誤判定驗收不合格後，曾多次向HP、Agilent
    國內各經銷商及美國總部洽詢原廠授權碼之相關事宜，惟始
    終無法獲得回應，蓋HP、Agilent 美國總部已獲得台灣HP、
    Agilent 之報告，故採聯合杯葛之措施。原告於多方努力後
    ，終於向德國Agilent 公司取得書面證明。原告隨即於99年
    1 月26日以補充申訴理由（三）書檢呈該書面證明予申訴會
    （原證十）。惟申訴會於申訴審議判斷中，完全未提及德國
    Agilent 已出具書面證明書，此一對原告有利之事證；申訴
    會在引述原告補充理由書時亦無故忽略原告於99年1 月26所
    提交之申訴補充理由（三）書，僅概括指稱兩造其餘陳述不
    影響判斷結果，有理由不備之違法，實難令原告甘服。
  (八)被告98年9 月25日通知原告解約並將依政府採購法刊登採購
    公報，該通知未明確記載理由及其法令依據，違反行政明確
    性原則：「行政行為之內容應明確」，行政程序法第5 條定
    有明文；而依公程會就訴字第92200 號申訴案、訴字第0950
    057 號申訴案審議判斷所明確揭櫫之意旨，招標機關依政府
    採購法第101 條所為之通知，直接影響人民權益，其內容應
    明確記載主旨、事實、理由及其係依據本法第101 條第1 項
    之何一款次而為通知，俾廠商於提出異議及申訴時，得詳為
    答辯。本案原處分僅簡單謂：「貴公司承作案內標的項次四
    （Agilent E1420 頻率計數器功能提昇）於目視檢查及複驗
    均不合格（未依契約規定提供合法原廠授權碼證明乙份），
    依契約通用條款17.1本項單項解約，並續依政府採購法相關
    規定辦理違約金計罰及刊登採購公報」，不但增加採購契約
    所無之限制，未說明其認定「原告未提供契約規定之授權碼
    證明」之依據，亦未記載「刊登政府採購公報」之處分之法
    令依據，究係依據政府採購法第10 1條第1 項第幾款，不符
    行政行為之「明確性原則」。
  (九)退萬步言，縱認為原告未依約提供原廠授權碼證明（原告否
    認），被告解除契約並刊登採購公報之處分亦違反行政程序
    法第7 條之「比例原則」、第8 條之「誠實信用原則」、及
    政府採購法第101 條第1 項之規定。
  1.系爭提昇模組之採購品項，其金額僅59,390元，佔本採購案
    總價金之5.25% 。本採購案其他三項之採購品項皆符合採購
    契約之規定，並已驗收完成。縱認為原告所提供之授權碼證
    明不符採購契約之規定（原告否認之），系爭提昇模組所涉
    金額僅佔本採購案總價金之5.25% ，且其功能與規格皆符合
    採購契約之規定而可正常運作無誤，原告並無任何重大違約
    之情事。被告竟據此解除契約、並將原告刊登於政府採購公
    報，致使原告遭停權處分。此事對原告之經營存續而言，影
    響至鉅，原告誠無法接受。「驗收結果與規定不符，而不妨
    礙安全及使用需求，亦無減少通常效用或契約預定效用，經
    機關檢討不必拆換或拆換確有困難者，得於必要時減價收受
    」政府採購法第72條第2 項前段定有明文。縱認為原告未提
    供符合規定之授權碼證明（原告否認之），被告實可依上開
    規定，考慮以減價收受系爭提昇模組。惟被告完全未考慮減
    價收受，復在原告沒有任何重大違約之情況下，逕行解除契
    約，明顯牴觸行政程序法第7 條之「比例原則」及第8 條之
    「誠實信用原則」。
  2.無論係依政府採購法第101 條第1 項第8 款、第10款或第12
    款，其要件除查驗或驗收不合格、因可歸責於廠商之事由致
    延誤履約期限、或因可歸責於廠商之事由致解除或終止契約
    者之外，尚須廠商違約之情節重大，否則即與立法目的不符
    ，此業經公程會以前述工程企字第09600151280 號函明確函
    釋在案。系爭提昇模組占全案總價之比例甚低，且除系爭提
    昇模組以外之採購品項皆已完成驗收，況系爭提昇模組之規
    格完全符合採購契約之規定且具備約定之功能而運作無誤，
    既不妨礙安全及使用需求，亦無減少通常效用或契約預定效
    用之虞，實難謂原告有任何重大違約情事，已詳如前述。今
    被告錯誤認定原告違約，復又決定就情況輕微之違約情事予
    以解約並刊登公報，顯然有違行政程序法第7 條之比例原則
    ，亦與政府採購法第101 條之立法目的相悖。
  (十)綜前所陳，原告就系爭提昇模組已依約提供「足以證明系爭
    提昇模組確為合法自原廠取得之升級料件」之合法原廠授權
    碼證明，並無違反採購契約之情事。被告錯誤認定本案未符
    合採購契約之規定而判定驗收不合格、解除契約、並辦理違
    約金計罰及刊登採購公報，顯有違誤等語。聲明求為判決申
    訴審議判斷、異議處理結果及原處分均撤銷。
四、被告則以：
  (一)事實：
  1.本案採購標的名稱：頻譜分析儀等4 項、標的案號：TH0000
    0P000PE 、決標日期：98年5 月13日、簽約日期：98年5 月
    20日。
  2.契約規定履約期限為98年7 月19日，原告於98年7 月17日交
    貨，被告於98年7 月22日辦理驗收，原告未依契約規定需檢
    附「經政府認可機構，或國際實驗室認證聯盟相互承認之機
    構」之出廠校驗報告、操作手冊（內容應包含儀器規格及校
    驗程序）及項次4 「Agilent E1420 頻率計數器功能提昇」
    合法原廠授權碼證明乙份，故本次判定不合格。
  3.原告於98年9 月9 日辦理退貨換貨重新交貨，被告於98年9
    月15日辦理複驗，惟原告仍未依契約規定，提供合法原廠授
    權證明碼證明乙份，故本次驗收判定不合格，因原告於目視
    檢查及複驗均不合格，依契約通用條款17.1本項辦理單項解
    約。
  4.依原告說明、國外合作廠商澄清及國內法人實驗室第三公正
    機關實測驗證，均證明系爭功能模組升級並無需原始授權碼
    之授權執行更新；事實上，原告自認契約要求授權碼，但卻
    自行「技術判斷不涉及授權碼」；另為避免採購品項為非原
    廠或非屬原廠認證之授權廠商實施性能提升，以致於原廠無
    法提供後續軟體提升及保固服務，造成本廠損失，故於契約
    內訂定需提供合法原廠授權證明乙份。
  5.被告於97年7 月11日採購「AgilentE1420頻率計數器」，保
    固期至100 年7 月10日（詳被證四），為避免採購品項為非
    原廠或非屬原廠認證之授權廠商實施性能提升，以致於原廠
    無法提供後續軟體提升及保固服務，造成本廠損失，故於契
    約內訂定需提供合法原廠授權碼證明乙份，依政府採購法第
    6 條、第41條第1 項及細則第43條規定，應依契約條款辦理
    驗收。
  (二)系爭採購品項皆非獨家代理之商品，被告依政府採購法第14
    條規定辦理同類集中、統一辦購並以公開招標方式辦理採購
    ；另系爭採購案除原告外，尚有4 家廠商參與投標，依政府
    採購法第41條及75條規定，廠商對招標文件有疑義或異議者
    ，應於招標文件規定日期前以書面資料向招標機關請求釋疑
    ，然各廠商均未於等標期間對招標文件內容提出任何疑義或
    異議，顯示本案所訂之規格、條款並無不合理之處。原告並
    未於等標期內就前揭規定向被告提出異議，從而，原告於履
    行契約且經被告判定不合格後，始爭執提出該品項合法原廠
    授權碼證明之妥適性，所訴尚難採信。
  (三)原告復主張其所提供之系爭功能提昇模組已具備原廠授權碼
    編號「0000000000」，足證該模組為合法自原廠取得之升級
    套件，且其功能亦經國防部軍備局中山科學學院系維中心儀
    校組出具說明證明符合契約需求云云。經查，原告廠商所提
    供之系爭頻率計數器模組上雖印有「00000000000 」編號，
    惟該編號是否即屬契約所要求之「合法原廠授權碼證明乙份
    」，尚非無疑。況招標機關於規格清單及備註條款第（18點
    ）備註10. 檢驗方法f.已載明本品項採購之目的為功能提昇
    ，故姑不論系爭模組之功能是否已達契約要求，招標機關基
    於日後軟體提升及保固服務之需求，要求投標廠商日後履約
    時應提供標的之合法原廠授權碼證明乙份，亦難謂有違本法
    第6 條規定。
  (四)本案業經申訴審議判斷：本件招標機關擬依本法第101 條第
    1 項第12款將申訴廠商刊登政府採購，與法尚無不合，原異
    議處理結果遞予維持，亦屬適法，應予維持，廠商之申訴駁
    回。
  (五)另原告聲請停止執行原處分，已遭鈞院99年2 月25日99年度
    停字第7 號裁定駁回。即係已審酌被告依政府採購法第103
    條第1 項規定將原告刊登政府採購公報後原告雖自刊登之次
    日起一年內不得參與政府之採購案案件或分包工作，惟該法
    律效果並非撤銷原告之營利事業登記，原告仍得本其營利事
    業登記項目繼續經營，且限制期間亦僅一年，非必然即使原
    告營運陷入困難。又縱認原告因原處分無法參與其他公共工
    程投標或一般公司行號因此將原告列入拒絕往來廠商名單而
    發生營利損害，仍屬財產上之損害，在一般社會通念上，並
    非不能以金錢賠償，難謂將發生難於回復之損害（最高行政
    法院92年度裁字第1626號裁定意旨參照）。至原告所引最高
    行政法院91年度裁字第1350號裁定，並非判例，僅係個案，
    且與本件情形非完全相同，尚難作為予停止執行之依據。爰
    上之裁定結果，本件係依政府採購法及契約條款判定停權處
    分，縱設原告遭刊登不良廠商公告未停止執行，影響僅及於
    暫時無法參加政府採購案之投標而已，並未對其通常業務之
    經營造成任何阻礙，且日後亦非不能以金錢賠償，故本件應
    無行政訴訟法116 條之「將發生難於回復之損害，且有急迫
    情事者」情形，為特狀請本件依法駁回。
  (六)綜上所述，被告均依照契約內容及政府採購法行事，原告之
    主張為無理由等語，資為抗辯。並聲明求為判決駁回原告之
    訴。
五、按政府採購法第101 條第1 項第12款規定「機關辦理採購，
    發現廠商有下列情形之一，應將其事實及理由通知廠商，並
    附記如未提出異議者，將刊登政府採購公報：……十二、因
    可歸責於廠商之事由，致解除或終止契約者。」經查，原告
    參與被告辦理系爭採購案，系爭採購案於98年5 月13日決標
    ，由原告得標，採購金額計1,130,00元兩造於98年5 月20日
    簽署訂購軍品契約，系爭採購案之採購標的包括：頻譜分析
    儀（839,625 元）、視頻信號圖形產生器（157,500 元）、
    數位電錶（73,485元）、系爭功能提昇模組（59,390元）等
    四項。其中頻譜分析儀、視頻信號圖形產生器、數位電錶等
    三項，均經被告驗收合格並獲同意付款；就系爭功能提昇模
    組，被告則通知原告（廠商），以原告未依契約規定提供「
    合法原廠授權碼證明」，為可歸責於原告之事由致解除契約
    ，將依前揭規定，刊登政府採購公報，原告不服循序提起本
    件訴訟，故本件主要爭執在於原告是否已經依約提供「合法
    原廠授權碼證明」？
六、本院判斷：
  (一)查採購契約規定，系爭功能提昇模組之「品名、料號及規格
    」為「4.Agilent E1420 頻率計數器已能提昇。料號（空白
    ）。廠牌Agilent 。型號E1420 。件號（空白）行政院財產
    分類編號（空白）序號MY00000000新增頻段頻率範圍0.001H
    Z~2.5GHZ」（18）備註10. 規定，系爭功能提昇模之檢驗方
    法包括目視檢查及安裝試用，就目視檢查部分，原告必須出
    具經政府認可機構或國際實驗室認證聯盟相互承認之機構出
    廠校驗報告，且「案內品項項次4.（Agilent E1420 頻率計
    數器）屬功能提昇，乙方（即原告）應提供合法原廠授權碼
    證明乙份。」（見本院卷頁41），而原告業已出具出廠校驗
    報告，經安裝試用合格，兩造並無爭執，並有安裝後之照片
    在卷可憑（見本院卷頁63至65），為可確認之事實。本件兩
    造爭執原告是否已經依約提供「合法原廠授權碼」證明？觀
    之契約就檢驗方法規定「……乙方（即原告）應提供合法原
    廠授權碼證明乙份。」準此「合法原廠授權碼證明」必須具
    備「合法原廠」之要件，至於外觀型式並未限制，參以系爭
    「合法原廠授權碼證明」係被告要求原告提供，被告對於其
    具體內容理應知悉，故本院於99年5 月10日首次開庭即命被
    告提出本件有關「合法原廠授權碼證明」之具體資料，或者
    其他採購案之廠商所提出之「合法原廠授權碼證明」資料（
    見本院卷頁183 ），經被告提出97年儀表採購案（案號：TH
    00000P000PE ，下稱「97年儀表採購案」）得標廠商唯真科
    技有限公司於97年6 月20日簽署之「設備保固書」、台灣安
    捷倫公司出具之「出廠證明書」，其內容略以「茲證明本公
    司下列儀器之功能、規格於交貨時符合規格書所載，且均為
    西元2008年1 月1 日後生產之新品。」（見本院卷頁217 至
    219 ），尚不足以證明「合法原廠授權碼證明」係制式規格
    化之書面證明，是以，本件契約規定之「合法原廠授權碼」
    授權碼之形式為「合法原廠」之圖象或數碼，其存在於系爭
    功能提昇模組本體或書面或其他，並無限制。
  (二)依訴外人中科院系維中心（同被告「履約爭議調解陳述意見
    書」所附證據6 校驗報告之委校驗者，亦為本件校正報告之
    校正人）意見略以：「本單位多次接受各機構委測Agilent
    E1420 頻率計數器模組功能，在測試過程中亦未嘗需要任何
    啟動授權碼以執行系統運作，特此聲明」（見本院卷頁60即
    原證二）；參照系爭計數器之原廠操作手冊（同上卷頁66以
    下即原證四），第5 章「升級套件(Replaceable Parts) 」
    及附錄A 之安裝說明中，皆未提及系爭功能提昇模組於安裝
    時，需以授權碼來開啟或使用任何特定功能；德國Agilent
    公司表示系爭功能提昇模組可自行正常運作，其安裝並不需
    任何授權碼來進行升級或運作，有書面在卷可憑（見同上卷
    頁88、89即原證八），足見系爭採購契約規定提供「合法原
    廠授權碼證明」並非用以開啟使用計數器之功能之特定數碼
    ，亦與運作無關。
  (三)再依證人王匡國（系爭採購案之擬稿人）證述「……被告要
    求提出原廠合法授權碼文件，是為了升級之後，要確定買的
    是原廠，且確定能得到保固。本件招標稿是我擬的，我有電
    話詢問原廠Agilent 公司，他們說有授權碼文件，所以我才
    把授權碼擬在招標條件內。我詢問Agilent 公司，97年買Ag
    ilent 公司產品，現在要功能提昇，除了在製冊時可以顯示
    ，還有什麼可以明示？Agilent 公司說會有授權碼文件。」
    「我不知道操作是否須要原廠證明碼的書面文件。系爭採購
    案要求標廠商提出授權碼的用意，是因為原廠說有提供授權
    碼文件，所以我就列入作為採購案的條件。」「我只有徵詢
    Agilent 公司，我不是Agilent 公司的人員，所以無法提出
    （授權碼的樣式）。」足見被告係因台灣安捷倫公司稱有授
    權碼文件，遂將合法原廠授權碼列入檢驗方法；而台灣安捷
    倫公司稱：『(二)若由本公司直接銷售給最終用戶時，出售該
    產品時不會檢附「原廠授權碼」，本公司是系爭功能提昇模
    組在台灣的銷售原廠，經由本公司的銷售紀錄可以判定出售
    給用戶之產品是否為原廠出產，如果該產品是經由本公司合
    法授權之經銷通路出售給最終用戶，本公司會提供『原廠授
    權碼』（原廠銷售證明）給經銷商通路，以茲證明經其出售
    給用戶之產品為原廠出產。(三)「原廠授權碼」係由原廠另行
    出具書面給合法經銷通路商。……」等語；再參之被告陳述
    「合法原廠授權碼證明」係「將採購標的裝設於原來的機器
    ，希望還是合法可以使用的，所以要求得標廠商提出合法原
    廠授權碼證明文件。可以是文件，只要可以證明是合法的就
    可以，例如原廠公司出具的保證書也可以。」（見本院卷1
    頁183 即99年5 月10日筆錄），證人王匡國證稱：「…要確
    定買的是原廠…」（見本院卷2 頁10即99年7 月19日筆錄）
    。綜上，足徵台灣安捷倫公司所稱「原廠授權碼證明」係該
    公司基於Agilent 公司之台灣代理商地位，出具給該公司經
    銷通路商之書面證明（見本院卷2 頁36、58），因台灣安捷
    倫公司並非實際生產、製造Agilent E1420 頻率計數器功能
    提昇模組者，其為產品之進口商，出具所稱原廠授權證明之
    目的應在於防堵經銷商銷售一般俗稱之水貨，蓋經銷商倘經
    由其他途徑而取得Agilent 原廠產品（即水貨），恐將影響
    台灣安捷倫公司可能取得之收益；且僅台灣安捷倫該公司之
    經銷通路商可能取得此書面證明，易言之，即便由台灣代理
    商台灣安捷倫公司銷售者，亦無此『原廠授權碼證明』；契
    約規定應提供之『原廠授權碼證明』實際上為原廠銷售證明
    ；而本件採購係公開招標，被告自無將契約規定之檢驗方法
    限於廠商必須提出台灣安捷倫公司出具書面原廠授權碼，致
    陷本件採購案僅有台灣安捷倫公司之通路商始能得標之不合
    法情形，是以，『原廠授權碼證明』應指足以證明系爭功能
    提昇模組為原廠產品之證明。
  (四)雖台灣Agilent 之經銷商亞傑科技股份有限公司（下稱「亞
    傑科技公司」）99年8 月6 日亞字第001 號函覆其於銷售「
    Agilent E1420 頻率計數器功能提昇模組」時會檢附「原廠
    以書面出具之原廠授權碼證明文件」（見本院卷頁32），經
    本院於99年11月1 日、同年12月10日二度函請該公司提供其
    前開函文中所指『原廠授權碼』之格式或樣本到院，該公司
    以99年12月21日亞字第002 號函覆略以：本案非由該公司承
    作，「所以並無獲得安捷倫科技股份有限公司所提供之正式
    原廠授權碼，故無法提供相關格式或是樣本給貴院參考辦理
    。」（見本院卷頁71），可見亞傑公司所指原廠授權證明文
    件係特定之台灣安捷倫公司出具之書面證明文件，而本件契
    約之『原廠授權碼證明』不限於由特定廠商出具，亦無制式
    規格，凡足以證明系爭功能提昇模組為原廠產品即可，二者
    並不相同。
  (五)經查台灣安捷倫公司固為Agilent 原廠產品之代理商，但Ag
    ilent 原廠產品來源並非僅有台灣安捷倫公司或其經銷商，
    亦可自行向國外採購等，而產品來源不同影響台灣安捷倫公
    司對產品之維修，即台灣安捷倫公司可能不提供維修服務或
    需另行收費維修，此有台灣安捷倫公司函可憑（本院卷2 頁
    36函覆說明(五)），但不影響原告自台灣安捷倫公司及其經銷
    商以外管道買受，並提供予被告之產品為Agilent 原廠產品
    。被告主張其採購之系爭功能提昇模組不要水貨，惟本件採
    購僅限制「廠牌Agilent 型號E1420 」並未限制產製國家或
    必須是代理商或其經銷商進口之產品，故被告此部分主張為
    不可採。本件原告提供之系爭提昇模組係合法進口，有進口
    報單為憑（見本院卷1 頁90即原證九），模組本體烙有原廠
    HP之識別標誌，且有產品編號「00000000000 」（見本院卷
    1 頁63即原證三：系爭提昇模組之放大照），依系爭功能提
    昇模組之原廠操作手冊第5 章「升級套件（Replaceable
    Parts)」顯示「00000000000 」確實為原廠之升級零件（同
    上卷頁69反面）；此外，原告取自原廠網站有關升級套件之
    照片中，亦清楚顯示「00000000000 」為該廠產品；被告就
    「00000000000 」為Agilent 原廠所生產之商品之編號並無
    爭執（見本院卷2 頁7 、8 即99年7 月19日筆錄）；證人王
    匡國亦證述系爭功能提昇模組上所烙印之「00000000000 」
    為Agilent 原廠所生產產品之產品件號（同上卷11頁）。是
    以，系爭功能提昇模組本體上烙印之HP「00000000000 」足
    以證明系爭功能提昇模組是合法進口的原廠商品。雖被告以
    系爭功能提昇模組本體上「00000000000 」係鍵號，而同批
    產品之鍵號相同並非唯一，惟依前述系爭功能提昇模組「合
    法原廠授權碼」在於證明係合法原廠產品，不在於證明採購
    商品係獨一無二或特定之產品，因此鍵號非獨一無二應不影
    響系爭功能提昇模組係原廠產品之認定。
  (六)按「廠商對招標文件內容有疑義者，應於招標文件規定之日
    期前，以書面向招標機關請求釋疑。」政府採購法第41條定
    有明文，係指廠商若對招標文件有所疑義，應於一定期間內
    ，以書面提出，向招標機關請求釋疑，若廠商認為無疑義自
    無須釋疑。原告主張「於準備投標時，詳讀招標文件之規格
    後發現，由於系爭提昇模組僅屬框架主機之系爭計數器之一
    升級硬體元件，實務上僅需向原廠直接購買系爭提昇模組，
    並安裝在系爭計數器上，即可使系爭提昇模組發揮效用並正
    確運作無誤，無需進行任何軟體修改或程式開發（此即像一
    般電腦記憶體不足，僅需購買較大容量之記憶體插入電腦內
    即可），原廠並不會另行出具單獨之書面授權證明；惟原廠
    於提昇模組本體上會印原廠商標以及一組授權編碼。是以，
    得標廠商依採購契約(18)備註10.1.(2)f.規定所需提供之原
    廠授權碼證明，應即指提昇模組本體上印製之原廠商標以及
    一組授權編碼，以證明該元件為原廠合法生產者。」就招標
    文件內容所指「合法原廠授權碼證明」認無疑義，未請求釋
    疑；系爭功能提昇模組乃被告機關原有設備之升級採購，本
    件採購契約所稱「合法原廠授權碼證明」為原廠產品之證明
    ，且依契約文字「須提供合法原廠授權碼證明」實無法解釋
    為得標廠商除了交付原廠證明外，尚須另外提供存在本體以
    外供證明原廠產品之其他證明，故原告認無疑義未請求釋疑
    為可採。另原告交付商品上「00000000000 」之鍵號，足以
    證明係原廠產品，已如前述；一般實體產品以存在於實體上
    之某種圖象或數碼，用以辨別是否為原廠產品並非少見，則
    原告以存在於系爭功能提昇模組上之建號作為原廠證明，亦
    無不合，又即便原告未於其提出異議之初，為交付商品上「
    00000000000 」之鍵建號即合法原廠授權證明之主張，但法
    無明文其嗣後不得再為主張之規定，從而，本件並不生逾時
    提出之問題，被告此部分答辯，殊無可取。
  (七)查系爭採購屬原有設備之升級採購，被告於採購契約規定原
    告需提供合法原廠授權碼證明，係為確保系爭提昇模組確為
    原廠合法製造，以確保系爭提昇模組在採購契約規定的保固
    期滿之後能夠取得後續之維修服務（見本院卷2 頁8 即99年
    7 月19日筆錄），並以其於97年採購之原有設備（Agilent
    E1420 頻率計數器）之保固期間為三年，而系爭功能提昇模
    組保固期間為一年，為避免「系爭提昇模組不是原廠合法製
    造」導致原有設備亦無法獲得保固服務而為「提供合法原廠
    授權碼證明」之規定。按原告交付之系爭功能提昇模組本體
    上「00000000000 」足以證明其為原廠合法商品，且為合法
    原廠授權碼證明，已如前述。而本件採購品之保固根據採購
    契約(18)備原告就系15. 保固條款、以及通用條款第15條（
    瑕疵擔保、改正維修及保固責任），得標廠商依約應對系爭
    提昇模組提供一年之保固，易言之，得標廠商僅需系爭提昇
    模組為原廠合法商品，對於系爭提昇模組提供之保固服務不
    以原廠保固為必要，而原告已於98年7 月13日出具保固書（
    見本院卷2 頁31即原證十二），承諾依約提供一年保固服務
    （截至言詞辯論為止功能正常），設若被告認定系爭提昇模
    組於約定之一年保固期間屆滿後仍有維修需求，被告得另行
    採購取得維修服務，依契約文義，其規定之「合法原廠授權
    碼證明」應非供被告於保固期滿之後能夠取得原廠後續維修
    服務之證明，故被告此部分被告此部分答辯不足為其有利認
    定。至被告疑慮系爭提昇模組可能妨礙97年儀表採購案採購
    之原有設備之保固服務云云，惟按系爭採購契約與原有設備
    採購契約分屬二契約，各有保固服務及期間，該採購案得標
    廠商（唯真科技公司）對於原有設備（AgilentE 1420 頻率
    計數器）依約應提供保固服務；系爭採購契約依其文義並未
    約定本件保固應考量原有設備保固內容及期間。從而被告有
    關保固之疑慮，亦難為其有利之認定。
七、綜上所述，本件被告以原告有有政府採購法第101 條第1 項
    第12款規定之情形，通知原告將刊登政府採購公報，並於嗣
    後作成之異議處理結果為異議無理由之決定，均有違誤。申
    訴審議機關未予糾正，亦有未合。原告訴請撤銷，為有理由
    ，應予准許，爰將申訴審議判斷、異議處理結果及原處分均
    撤銷，並由被告另為適法之處分。又本件事證已臻明確，兩
    造其餘攻擊防禦方法，經核於判決結果不生影響，爰不一一
    論述，併予敘明。
據上論結，本件原告之訴為有理由，依行政訴訟法第98條第1 項
前段，判決如主文。
中　　華　　民　　國　  100 　年    3    月   　10　　日
                     臺北高等行政法院第四庭
                               審判長法  官   黃  本  仁
                                     法  官   李  玉  卿
                                     法  官   林  妙  黛
上為正本係照原本作成。
如不服本判決，應於送達後20日內，向本院提出上訴狀並表明上
訴理由，如於本判決宣示後送達前提起上訴者，應於判決送達後
20日內補提上訴理由書（須按他造人數附繕本）。
中　　華　　民　　國　  100 　年    3    月   　10　　日
            　　　　　　　　　　     書記官   蔡　逸　萱